【裁判字號】    94,訴,585
【裁判日期】    950331
【裁判案由】    塗銷所有權移轉登記
【裁判全文】
臺灣士林地方法院民事判決               94年度訴字第585號
原      告   聯邦商業銀行股份有限公司
法定代理人   丁○○
訴訟代理人   丙○○
被      告   甲○○
兼訴訟代理人 乙○○
上列當事人間請求塗銷所有權移轉登記事件，本院於民國95年2
月8 日言詞辯論終結，判決如下：
    主  文
被告乙○○、甲○○間於民國九十二年九月二十六日就坐落臺北
市○○區○○段二小段八三之一地號土地，面積八百四十平方公
尺，應有部分六十分之一，及坐落其上同段同小段二一四○八建
號即門牌號碼臺北市○○區○○路二九二巷十四弄五號房屋，應
有部分二分之一，所為之贈與行為應予撤銷。
被告甲○○應將前開土地及房屋，於民國九十二年十月七日經臺
北市士林地政事務所以九十二年北投字第二二三三一號收件，於
民國九十二年十月九日以贈與為原因所為之所有權移轉登記予以
塗銷。
訴訟費用由被告負擔。
    事實及理由
一、原告主張：被告乙○○於民國92年6 月23日，向原告借款新
    台幣（下同）80萬元，約定利息為年息13.995% 固定計付，
    借款期間自92年6 月23日起至96年6 月23日止，共計4 年，
    並依年金法按月攤還本息，並約定繳息逾期在6 個月以內部
    分，依上開利率百分之10％，逾期超過6 個月部分，依上開
    利率百分之20％計付違約金。詎被告乙○○用以作為繳納上
    開借款本息之支票，經提示於93年5 月20日因存款不足而退
    票，經原告多次催討，均無效果，依兩造借款契約書第7條
    第1 款規定，被告乙○○已喪失期限利益，應即清償，計尚
    欠原告借款本金667,915 元。原告於催討過程中，發現被告
    乙○○於92年10月9 日，將其所有坐落臺北市○○區○○段
    2 小段83之1 地號土地（面積840 平方公尺，應有部分1/60
    及坐落其上同段同小段21408 建號，即門牌號碼臺北市○○
    區○○路292 巷14弄5 號房屋，應有部分2 分之1 （前該土
    地及建物，以下簡稱系爭不動產），以贈與為原因，辦理所
    有權移轉登記予其弟即被告甲○○所有，被告間就系爭不動
    產所為贈與行為係屬無償行為，且被告乙○○就系爭不動產
    所為之所有權移轉行為，已使其責任財產減少，致生債務履
    行不能與困難情形，顯然侵害原告債權之實現，依民法第24
    4 條第1 項之規定，原告自得聲請法院撤銷贈與行為及塗銷
    系爭不動產所有權移轉登記；縱認被告間贈與行為，實際係
    屬抵債之有償行為，則被告於行為時明知有損害於原告之權
    利，依民法第244 條第2 項規定，原告亦得聲請法院撤銷其
    等間之有償行為，並依同條第4 項規定，聲請法院命被告甲
    ○○塗銷前開所有權登記以回復原狀等語。原告並聲明如主
    文所示。
二、被告則以：系爭不動產所有權移轉登記之登記原因雖為贈與
    ，然此為通謀虛偽意思表示，隱藏被告乙○○清償其所積欠
    被告甲○○130 萬元債務之行為，因被告乙○○為公司週轉
    所需，曾由其母程林秀蘭將其父身故後領得之勞保死亡給付
    160 餘萬元交付被告乙○○使用，而該筆金錢之半數約80萬
    元，應屬被告甲○○所有，另被告乙○○又先後向被告甲○
    ○借貸約50萬元，故總計積欠被告甲○○約130 萬元之債務
    。而系爭不動產市價約500 萬元，扣除房屋貸款240 萬元外
    ，尚值260 萬元，而原告應有部分各為1/2 ，被告乙○○為
    清償前開130 萬元債務，始將系爭不動產贈與被告甲○○，
    故非屬無償行為等語，資為抗辯。並聲明：駁回原告之訴。
三、兩造經協商後不爭執之事實：
（一）被告乙○○向原告借款，尚有本金667,915元未還。
（二）被告乙○○所有之上開系爭不動產，於92年10月9 日以贈
      與為原因移轉所有權登記予被告甲○○。
    上開事實，有借款契約、支票退票理由單、汽車貸款申請書
    、土地與建物登記謄本、臺北市士林地政事務所92年北投字
    第22331 號登記案卷等件影本附卷可稽，且為兩造所不爭執
    ，自堪信為真實。
四、本件經本院會同兩造整理並協議簡化之爭點為：被告2 人上
    開系爭不動產所有權移轉行為是否有害及原告債權，原告得
    依民法第244 條第1 、2 項規定請求撤銷贈與及塗銷所有權
    移轉登記？
五、原告主張上開以贈與為登記原因之系爭不動產所有權移轉登
    記行為，係無償行為，為被告否認，並以實際上係清償債務
    行為之情詞置辯，經查：
（一）按債務人所為之無償行為，有害及債權者，債權人得聲請
      法院撤銷之。債務人所為之有償行為，於行為時明知有損
      害於債權人之權利者，以受益人於受益時亦知其情事者為
      限，債權人得聲請法院撤銷之。債權人依第1 項或第2 項
      之規定聲請法院撤銷時，得並聲請命受益人或轉得人回復
      原狀。民法第244 條第1 項、第2 項、第4 項定有明文。
      又「債權人依民法第244 條規定，撤銷債務人所為之有償
      或無償行為者，祇須具備下列之條件，（一）為債務人所
      為之法律行為（二）其法律行為有害於債權人（三）其法
      律行為係以財產權為目的（四）如為有償之法律行為，債
      務人於行為時，明知其行為有害於債權人，受益人於受益
      時，亦明知其事情。至於債務人之法律行為除有特別規定
      外，無論為債權行為抑為物權行為，均非所問。」亦有最
      高法院42年度台上字第323 號判例足資參照。
（二）本件系爭不動產所有權移轉登記，係由被告2 人委託代書
      以贈與為登記原因辦理，有臺北市士林地政事務所92年北
      投字第22331 號登記案相關資料影本附卷可稽，且為兩造
      所不爭執，而依民法第406 條規定，贈與契約應係為無償
      ，雖被告主張上開贈與係通謀虛偽意思表示，隱藏被告乙
      ○○清償其所積欠被告甲○○130 萬元債務之行為，然為
      原告所否認，自應由被告就此有利於己之事實負舉證責任
      。
（三）被告主張上開被告乙○○積欠被告甲○○130 萬元之債務
      ，其中80萬元部分，為其母程林秀蘭，將由被告共同繼承
      之其父勞保死亡給付160 萬餘元，交付被告乙○○週轉使
      用一節，經查訴外人程林秀蘭於91年11月12日匯款120 萬
      元至被告乙○○設於匯豐銀行天母分行之000000000 號活
      期存款帳戶，固有匯豐銀行91年11月7 日（94）港匯銀（
      總）字第2507號函暨所附理財專戶對帳單影本可證，惟此
      僅能證明訴外人程林秀蘭有交付120 萬元予被告乙○○之
      事實，尚不得推認為被告甲○○所出借。且依被告所辯該
      款項既屬其父之勞保死亡給付，而依勞工保險條例第65條
      第1 款之規定，得受領遺屬津貼者為配偶及子女，訴外人
      程林秀蘭既為得受領勞保遺屬津貼之人，則被告主張匯入
      訴外人程林秀蘭帳戶內之勞保給付，僅屬被告二人所有，
      亦乏依據。且被告乙○○除未能證明其與被告甲○○之借
      貸合意外，就借款交付部分，除其所述前開120 萬元匯款
      外，其餘40萬元，被告係如何交付借貸款項之事實，亦未
      據被告舉證以實其說，是被告乙○○抗辯向被告甲○○借
      用其繼承之勞保給付80萬元云云，尚不足採。
（四）至於被告抗辯被告乙○○陸續向被告甲○○於(1)92年2 月
      25日因支付設立智亨有限公司之費用，借款20萬元；(2)92
      年6 月13日因買汽車付頭期款，借款10萬元；(3)92年10月
      23日因支付票款，借款10萬元；(4)92年12月18日因支付員
      工薪水，借款5 萬元；(5)93年1 月15日因繳卡費，借款2
      萬元；(6)93年2 月23日因繳信用貸款，借款3 萬元云云，
      亦為原告否認。經查，上開(3)至(6)之借款日期，均在系爭
      不動產所有權移轉登記之登記日92年10月9 日之後，是以
      系爭不動產所有權移轉登記時，上開(3)至(6)之消費借貸契
      約既尚未成立生效，則被告辯稱係因為清償前開債務，而
      將系爭不動產所有權移轉登記云云，顯與事實不符，且被
      告亦未能提出交付前開借款之相關憑證，是被告主張被告
      乙○○對被告甲○○有50萬餘元之消費借貸債務，亦難採
      認。況縱認被告間之贈與，確為代物清償有償行為，然被
      告乙○○於行為時明知此項清償有害於原告之權利，而被
      告甲○○為本件借貸之連帶保證人，於行為時亦應知有害
      原告情事，則依民法第244 條第2 項規定，原告亦得聲請
      法院撤銷其等間之有償行為，是被告此部分所辯，亦難憑
      採。
（五）縱上，被告抗辯系爭不動產以贈與原因所為之移轉登記，
      係被告乙○○為清償積欠被告甲○○130 萬元債務等情，
      既不足採信，且被告乙○○亦不否認已無其他財產可供清
      償對原告之債務，是原告主張被告間就系爭不動產之贈與
      之無償行為，影響被告乙○○之資力狀態，有害及債權，
      堪可認定。且原告於93年6 月4 日催收時申請土地建物謄
      本時查知上情，亦於知有撤銷原因起1 年之除斥期間內，
      即94年5 月24日，依民法第244 條第1 項、第4 項規定，
      訴請撤銷被告前開贈與之無償行為，並請求被告甲○○塗
      銷系爭不動產之所有權移轉登記，故原告之主張，依前開
      法條及判例意旨，應屬有據。
六、從而，原告依民法第244 條第1 、4 項之規定，請求撤銷被
    告乙○○、甲○○間92年9 月26日就坐落臺北市○○區○○
    段2 小段83-1地號土地（面積840 平方公尺，應有部分60/1
    ），及坐落其上同段同小段21408 建號即門牌號碼臺北市○
    ○區○○路292 巷14弄5 號房屋（應有部分1/2）， 所為之
    贈與行為。被告甲○○並應將前開土地及房屋，於92年10月
    7 日經臺北市士林地政事務所以92年北投字第22331 號收件
    ，於92年10月9 日以贈與為原因所為之所有權移轉登記予以
    塗銷，為有理由，應予准許。
七、本件事證已臻明確，兩造其餘攻擊防禦方法，經核與判決結
    果無影響，無庸詳予論述，附此敘明。
八、訴訟費用負擔之依據：民事訴訟法第78條、第85條第1 項前
    段。
中    華    民    國    95    年    3     月    31    日
                  民事第一庭  法  官  劉穎怡
以上正本證明與原本無異。
如對本判決上訴須於判決送達後20日內向本院提出上訴狀。
中    華    民    國    95    年    4     月    6     日
                              書記官  陳玉敏


司法院資訊處製作；財團法人民間司法改革基金會備份。
